最高法院刑事判決　　　　　　　九十六年度台上字第三一七號
上　訴　人　甲○○
　　　　　　乙○○
　　　　　　丙○○
　　　　　　丁○○
上 列一 人
選任辯護人　林敏澤律師
　　　　　　李亭萱律師
上列上訴人等因偽造文書等罪案件，不服台灣高等法院高雄分院
中華民國九十五年九月五日第二審判決（九十四年度上訴字第一
八八三號，起訴案號：台灣高雄地方法院檢察署九十年度偵字第
四九三四、七九六六、七四二三號），提起上訴，本院判決如下
：
    主  文
原判決撤銷，發回台灣高等法院高雄分院。
    理  由
本件原判決認定：一、民國八十七年間高雄市政府建設局停止核
發新設電動遊藝場之營利事業登記證，遂使電動遊藝場營利事業
登記證在電動遊藝場業者間之買賣變成奇貨可居。於八十九年十
一月間，上訴人甲○○、丁○○、乙○○三人鑑於電動遊藝場營
利事業登記證之讓售可牟取暴利，遂共同意圖為自己不法之所有
，基於偽造暨行使偽造私文書（委託書、轉讓證明書、承諾書）
、特種文書（營利事業登記證、國民身分證）、偽造印章（遊藝
場店章、負責人私章）、暨詐欺取財之概括犯意聯絡，計劃偽造
與原本相同內容（負責人名稱、資本額、組織、營業所在地、營
利事業名稱、營業項目或核准設立日期）之遊藝場營利事業登記
證，以假亂真出售牟利。甲○○偶見報載有出售空白營利事業登
記證之廣告，明知某不詳姓名、年籍之成年人兜售之已印製預印
編號及有高雄市政府關防及市長謝長廷簽名章之營利事業登記證
（預印編號223113、223117、223163、223466號，其他二張預印
編號不詳）來源不明，顯為贓物，竟單獨起意，先於八十九年十
一月間某日，以每張新台幣（下同）一萬元之代價，在高雄市○
○○路與中華路交叉口之彩色巴黎餐飲店，向該不詳姓名年籍之
成年人故買六張空白營利事業登記證，之後由丁○○提供遊藝場
之基本資料，甲○○再上高雄市政府建設局之網站搜尋挑選已停
、歇業之電動遊藝場資料，並請乙○○透過不詳年籍不知情之徵
信社人員蒐集該電動遊藝場之負責人年籍相關資料，再由甲○○
於八十九年十一月後之某不詳時間，隨機連續在高雄市○○路、
自強路附近委託已成年、不知情之刻印店人員偽刻渠等欲出售之
電動遊藝場店店章、負責人私章，且將上開空白營利事業登記證
等交由乙○○在其高雄市三民區○○○路八九五號三樓之六住處
，以自有之電腦及列表機於上開空白之營利事業登記證繕打填載
負責人名稱、營利事業商號名稱、核准設立日期等，陸續完成偽
造的有「翔富遊藝場」、「日盛娛樂廣場」、「玉山遊藝場」、
「亞虎電子遊藝場」、「龍王科技廣場」等五家電動遊藝場營利
事業登記證。又甲○○於八十九年十一月後之某不詳時間，於丁
○○所有之某自小客車上，發現其他離本人持有，因某不明原因
而被放置於丁○○車上之李文瑞之國民身分證影本一枚，其旁有
李文瑞為遊藝場負責人之註記，竟單獨起意，意圖為自己不法之
所有，加以侵占該離本人所持有之物，並交付乙○○方便以作為
偽造遊藝場營利事業登記證時所用（乙○○並不知情甲○○有此
侵占犯行，亦即不清楚證件來源，且於該證件影本上並無加以任
何之偽造或變造行為），至於「翔富遊藝場」、「日盛娛樂廣場
」、「玉山遊藝場」、「龍王科技廣場」等遊藝場之負責人國民
身分證，則係乙○○、甲○○以向徵信社人員蒐集所得之資料並
利用畢業紀念冊之照片剪貼偽造而來。而交易遊藝場登記證所必
需用之遊藝場營業轉讓契約書、承諾書、委託書則由甲○○負責
偽造（其偽造之文書種類、蓋用之印文、署押等均如原判決附表
一第一至十三項），甲○○、丁○○、乙○○並於報紙刊登出售
電子遊藝場證照之廣告，於登報求售而有買主聯繫時，施用詐術
，佯稱有權代為處理營利事業登記證照，而詐得下列(一)至(五)所示
之款項。又乙○○於八十九年間之某時日，於高雄市○○○路附
近，見離本人持有之邱小玲之國民身分證影本棄置於地，竟起意
加以撿拾侵占入己，並換貼自己之照片於國民身分證件照片欄並
影印，變造完成後伺機使用，以防自己之真實身分遭辨識，嗣有
鞏彩玲於九十年二月八日許，見報載一則高美廣告社誠徵事務員
之廣告，乃向乙○○應徵工作，因鞏彩玲對偽稱邱小玲之乙○○
所交付之工作（即交付亞虎遊藝場證照給買主並與之簽約）有所
疑慮，乙○○為取信於鞏彩玲以利用其進行犯行，乃將上開偽造
邱小玲名義之國民身分證持以行使表示自己係邱小玲並偽以邱小
玲之名義，向鞏彩玲出示行使表示鞏彩玲代簽之本票由邱小玲所
屬之高美廣告社負責、具表意性之私文書一張並交付鞏彩玲收執
，亦足生損害於邱小玲及鞏彩玲。爰就其等犯罪情形分述如下：
(一)、甲○○於台灣新聞報刊登讓售遊藝場營利事業登記證之廣告
後，廖益輝於九十年一月六日見報後，乃告知其友人蔡德川上情
，蔡德川即委託廖益輝代為購買營利事業登記證，廖益輝遂以報
載電話與乙○○等人聯絡及談妥，將其中偽造之「翔富遊藝場」
營利事業登記證以七十萬元出售，並相約九十年一月上旬某日，
在高雄市苓雅區○○○路附近之「西雅圖咖啡店」交易。甲○○
並以三千元之代價，委託友人王紀澂出面交付偽造之相關證件（
已據台灣高雄地方法院判處有期徒刑五月確定），王紀澂乃掩飾
其真實姓名並偽稱係「宏仔」，而交付行使該偽造之「翔富遊藝
場」營利事業登記證、偽造之負責人楊振鴻國民身分證等特種文
書、營業轉讓契約書、承諾書、委託書等私文書、以及交付偽刻
之「翔富遊藝場」店章、負責人楊振鴻私章等物，廖益輝不知證
照等係虛偽，誤以為原遊藝場負責人已無意經營遊藝場，且「宏
仔」係有權代為處理轉交證照之人，陷於錯誤，而交付七十萬元
，王紀澂則於取得該七十萬元後，轉交給甲○○等人朋分花用。
(二)、蔡德川於上述交易中得知甲○○等人尚有其他遊藝場營利事
業登記證欲轉讓，又於九十年一月上旬某日許，再透過廖益輝以
七十萬元之代價向甲○○等人購買「日盛娛樂廣場」遊藝場營利
事業登記證，雙方再度約於上開「西雅圖咖啡店」碰面，甲○○
委託具有犯意聯絡之某不詳姓名成年男子，交付行使該偽造之「
日盛娛樂廣場」營利事業登記證、偽造之負責人唐謙琦國民身分
證等特種文書、營業轉讓契約書、承諾書、委託書等私文書，以
及交付偽刻之「日盛娛樂廣場」店章、負責人唐謙琦私章，廖益
輝不知證照有假，陷於錯誤，而交付七十萬元，該不詳姓名之男
子則於取得該七十萬元後，轉交給甲○○等人朋分花用。其後廖
益輝將上開「翔富遊藝場」、「日盛娛樂廣場」營利事業登記證
檢送高雄市政府建設局擬辦理遊藝場負責人變更登記時，始知係
偽造而發現被騙。(三)、九十年一月中旬某日，許德信於台灣新聞
報所登廣告得知讓售電動遊藝場營利事業登記證訊息，乃與乙○
○聯絡，並於九十年一月三十日左右，於高雄市鼓山區○○○路
「羅多倫咖啡店」碰面，乙○○偽稱係邱小玲本人及偽稱有權代
理「玉山遊藝場」負責人邱富處理本件轉讓案，向許德信行使偽
造之「玉山遊藝場」營利事業登記證、偽造之負責人邱富國民身
分證等特種文書、暨偽以邱小玲名義代理邱富處理本移轉案之偽
造轉讓契約書、承諾書、委託書等私文書，及交付偽刻之「玉山
遊藝場」店章、負責人邱富印章等以玆取信許德信，許德信不疑
有詐因而受騙，約定以七十萬元成交，翌日許德信乃交付七十萬
元予乙○○，許德信向高雄市政府建設局申請辦理玉山遊藝場負
責人變更登記時，始知受騙。(四)、九十年二月初，陳清賢由報登
廣告得知讓售電動遊藝場營利事業登記證訊息，乃以電話聯絡甲
○○，約定以一一０萬元之價格購買營利事業登記證，並於九十
年二月八日左右，在高雄市○○街十三號鼎洲代書事務所交易。
乙○○利用不知情之成年人鞏彩玲行使偽造之「亞虎電子遊藝場
」營利事業登記證等特種文書（含非偽造或變造之負責人李文瑞
國民身分證影本），暨行使偽造之委託書並交付偽刻之「亞虎電
子遊藝場」店章與負責人李文瑞私章，不知情之鞏彩玲亦出名與
陳清賢所委託之溫愛月簽立買賣契約書，陳清賢不知該證照係偽
造，陷於錯誤而先支付三十萬元之定金，約定辦妥轉讓手續後繳
清餘款。而於檢送資料至高雄市政府建設局擬辦理遊藝場負責人
變更登記時，始發現被騙。(五)、九十年二月間某日，丁○○之友
人梁明廉欲購買電動遊藝場營利事業登記證，梁明廉乃主動於報
紙刊登廣告，詢問是否有人願意讓售電動遊藝場營利事業登記證
，約於九十年二月二十日，乙○○主動聯絡梁明廉，佯稱有電動
遊藝場營利事業登記證可出售，雙方以五十五萬元成交，並約於
九十年二月二十七日，在高雄市鹽埕區○○○路「羅多倫咖啡店
」交易，甲○○再以三千元之代價，委託有幫助詐欺之犯意之王
紀澂出面，王紀澂並偽稱係吳先生，蓄意掩飾自己之真實身分，
而梁明廉由丁○○陪同到場交易，王紀澂行使偽造之「龍王科技
廣場」營利事業登記證及負責人呂王惠如之國民身分證特種文書
，暨偽造之轉讓契約書、承諾書，委託書，以及交付偽刻之「龍
王科技廣場」店章與負責人呂王惠如之印章，梁明廉不知該證照
係偽造，陷於錯誤而支付五十五萬元之價金，該款項亦由甲○○
、乙○○朋分，而梁明廉在向高雄市政府建設局申請辦理龍王科
技廣場相關變更登記時，始知受騙。嗣經法務部調查局高雄市調
查處查獲，並扣得該集團之報載廣告一份、偽造之翔富、玉山遊
藝場營利事業登記證正本、偽造之日盛、亞虎遊藝場營利事業登
記證影本、廖益輝所有之翔富、日盛遊藝場之轉讓契約書、承諾
書、委託書正本，已換貼照片之偽造之楊振鴻、唐謙琦國民身分
證影本、許德信所有之讓渡證明書、承諾書、委託書等影本（以
上均各一份）及翔富、日盛遊藝場、龍王科技廣場之店章及負責
人楊振鴻、唐謙琦、呂王惠如之私章（均各一枚），甲○○所有
之筆記本二本、行動電話0000000000、0000000000號丁○○、甲
○○之間之通聯紀錄一份。二、上訴人丙○○、乙○○係舊識，
於九十年初，二人因均缺款花用，丙○○遂邀約乙○○及綽號「
老王」之不詳姓名成年男子對急需用款之人進行詐欺，經乙○○
同意後，乃共同意圖為自己不法所有、基於利用電腦設備詐欺取
財之犯意聯絡，先於工商時報之分類廣告刊登可協助代辦銀行貸
款、銀行配合辦理，辦成再收費、一００萬元月繳三二, 七三０
元，三年期，可迅速獲得貸款、歡迎來電洽辦等誘人之詞句。適
有經營眾元企業有限公司之戊○○於九十年三月間見上開報載廣
告後，因急需貸款，遂撥打報載廣告中所留之行動電話聯絡擬辦
貸款，乙○○、丙○○乃告以：辦理貸款需將相關公司執照、營
利事業登記證、財務報表及國民身分證影本傳真交付以便送交銀
行審查，並需至其等指定之銀行開戶，且需有存款實績，以便順
利獲得銀行貸款為由，進一步要求戊○○至其等指定之銀行開戶
，並存款入新開設之銀行帳戶內，戊○○不疑有詐，乃於九十年
三月二十八日至台中縣大里市萬通商業銀行開立戊○○個人帳戶
（帳號000－000－00000000號），以及在台中縣豐原市萬通商業
銀行開立眾元企業有限公司帳戶（帳號000－000－00000000號）
，並事先依丙○○等之指示，填寫其語音轉帳帳號為萬通商業銀
行南高雄分行王朝志帳戶（帳號000－000－00000000號，係丙○
○、乙○○預先向不詳姓名之成年人收購之人頭帳戶），乙○○
、丙○○並向戊○○套取新開設帳戶之密碼。戊○○旋於九十年
三月二十九日將向客戶所收得之貨款共三, 二五七, 六八０元存
入上開新帳戶後，丙○○、乙○○乃於翌日即九十年三月三十日
，接續多次利用語音轉帳方式，以不正方法擅自輸入密碼轉帳，
變更存款戶之存款資料；使大里萬通商業銀行、豐原萬通商業銀
行相關承辦人員陷於錯誤，誤認係上述眾元企業有限公司存款戶
及戊○○存款戶同意轉帳，而將眾元企業有限公司及戊○○依消
費寄託契約存放在上開二銀行之存款帳戶內之金錢轉入前開之王
朝志人頭帳戶內，共計自眾元企業有限公司帳戶中轉出三二０萬
元、及自戊○○個人名義轉出二萬元，其等並於轉出存款詐財成
功後，由綽號「老王」之成年男子，持提款卡至相關銀行提款機
，將該等存款提出，再轉交丙○○收受，並分得一定比例之代價
，其餘則由丙○○、乙○○朋分花用。嗣經戊○○向上開銀行查
詢，始知被騙等情。因而撤銷第一審判決，改判論處甲○○、乙
○○、丁○○共同連續行使偽造私文書罪刑，及論處乙○○、丙
○○共同意圖為自己不法之所有，以不正方法將虛偽資料輸入電
腦，製作財產權得喪、變更紀錄，而取得他人財產罪刑，固均非
無見。
惟查：(一)、有罪之判決書，其理由說明與卷內證據資料不相符合
，即屬判決理由矛盾，按諸刑事訴訟法第三百七十九條第十四款
後段規定，其判決當然違背法令。原判決理由欄壹、二、以證人
甲○○、乙○○於法務部調查局高雄市調查處調查及檢察官偵查
中關於其他共犯之陳述，及證人梁明廉關於丁○○涉案部分之陳
述，均係作成於九十二年九月一日刑事訴訟法新制施行以前，並
經第一審法院於刑事訴訟法新制施行以前依法調查，依法（指刑
事訴訟法施行法第七條之三）均得為證據。且於理由欄壹、三、
採用上開陳述為其他共犯犯罪之證據之一。然依第一審之卷宗，
第一審於九十二年九月一日刑事訴訟法施行前，對甲○○、乙○
○、梁明廉之上開陳述，並未進行任何證據調查之程序，足見原
判決此部分理由之說明與卷內資料不相符合，難謂無判決理由矛
盾之違法。又原判決第十頁第一、二行，既認證人甲○○在偵查
中所為陳述，並無顯示可信之特別情況，又認依法得為證據，理
由互生齟齬，亦有可議。(二)、有罪之判決書，對於被告有利之證
據不採納者，應說明其理由（刑事訴訟法第三百十條第二款），
否則即有判決不備理由之違法。甲○○於第一審證稱：丁○○未
共同犯本案之行使偽造文書罪，伊係希望多分一分錢，所以才多
說一個共犯丁○○等語（見第一審卷第一五六、一五七頁），此
有利丁○○之證據何以不可採，原判決未予說明，自有判決理由
欠備之違誤。(三)、本案偽造經扣案之楊振鴻、唐謙琦、呂王惠如
之印章及未扣案之邱富、李文瑞印章，原判決理由欄參、二、雖
說明應依刑法第二百十九條規定沒收，惟原判決主文欄僅諭知應
沒收原判決附表二之物，對未列入該附表之上述印章並未諭知沒
收，顯有疏誤，自有主文與理由不盡相符之違法。(四)、原判決理
由欄壹、四、引用證人即被害人鞏彩玲於法務部調查局高雄市調
查處調查時之陳述，為認定乙○○有行使偽造邱小玲名義之便條
紙私文書犯行之證據之一。惟鞏彩玲此項陳述，係被告以外之人
於審判外之陳述，除法律有規定者外，不得作為證據，原判決並
未說明其陳述係依何法條之規定而有證據能力，即遽採用為判決
之基礎，亦有未合。(五)、上訴人丙○○與乙○○所犯原判決事實
欄二所載之以不正方法將虛偽資料等輸入電腦等，而不法取得他
人財產犯行，於擅自輸入密碼轉帳，將眾元企業有限公司及戊○
○之銀行存款帳戶內之存款轉入丙○○、乙○○之王朝志人頭帳
戶內時，犯罪即已既遂，至於綽號「老王」之成年男子事後持提
款卡至銀行提款機提領該存款再轉交丙○○收受之行為，並非刑
法第三百三十九條之三犯罪構成要件之行為，原判決理由欄說明
綽號「老王」者與丙○○、乙○○就所犯刑法第三百三十九條之
三之犯行，有犯意聯絡及「行為分擔」，與事實欄所載「老王」
並無行為分擔之事實不符，有判決理由矛盾之違法。究竟綽號「
老王」者是否事前有參與謀議，而推由丙○○、乙○○為此部分
之犯行，抑僅事後受託領取贓款，原審未詳查釐清即率行判決，
亦有調查未盡之違法。上訴意旨指摘原判決違法，尚非全無理由
，應認有發回更審之原因。又原判決理由欄壹、九及貳、三不另
為無罪諭知部分，基於審判不可分原則，應併予發回。
據上論結，應依刑事訴訟法第三百九十七條、第四百零一條，判
決如主文。
中　　華　　民　　國　九十六　年　　一　　月   十八   日
                      最高法院刑事第九庭
                          審判長法官  陳　正　庸
                                法官  賴　忠　星
                                法官  王　居　財
                                法官  林　開　任
                                法官  林　立　華
      本件正本證明與原本無異
                                      書  記  官
中　　華　　民　　國　九十六　年　　一　　月　二十四　日
                                                 H
